臺灣臺北地方法院民事判決
109年度訴字第3512號
原      告  彭錦源  
                      送達地址：桃園市○○區○○○路00○00號0樓之0
訴訟代理人  林奕坊律師
被      告  陳武剛  
訴訟代理人  陳博文律師
上列當事人間請求塗銷土地所有權移轉登記事件，本院於民國11
1年2月16日言詞辯論終結，判決如下：
    主      文
原告之訴駁回。
訴訟費用由原告負擔。
    事實及理由
一、原告起訴主張：被告於民國108年1月6日與伊簽訂土地買賣
    契約書（下稱系爭買賣契約），約定被告以新臺幣（下同）
    5,100萬元，向伊購買坐落於新竹縣橫山鄉豐鄉段277地號土
    地（應有部分100分之65），及同段278地號土地（應有部分
    100分之65，下分別稱系爭277號、278號土地，合稱為系爭
    土地）。並於系爭買賣契約第2條約定，如訴外人廣福食品
    企業股份有限公司（下稱廣福公司）移轉第J0000000號及第
    00000000水權（下稱分別稱系爭4002號、3619號水權，合稱
    為系爭水權）予訴外人中央大貝山有限公司（原名愛紗尼媞
    有限公司，下稱大貝山公司）完畢時，本約始生效力；倘不
    能移轉水權時，本約不生效力。然伊已依約於108年1月23日
    將系爭土地所有權移轉予被告，被告迄今僅支付2,000萬元
    ，亦未將上開水權移轉予大貝山公司，經函催仍未為之，系
    爭買賣契約條件未成就，應不生效力，被告受領系爭土地即
    屬無法律上原因而受有利益，爰依民法第179條、第181條規
    定，請求被告塗銷系爭土地之所有權移轉登記等語，並聲明
    ：㈠被告應將系爭277地號土地於108年1月23日以買賣為原因
    之土地所有權移轉登記予以塗銷。㈡被告應將系278號地號土
    地於108年1月23日以買賣為原因之土地所有權移轉登記予以
    塗銷。
二、被告則以：
  ㈠原告為廣福公司時任之負責人，伊為訴外人全豐盛集團（下
    稱全豐盛集團）總裁及旗下大貝山公司之負責人。原告於10
    7年9月間有意出售公司之新竹橫山製水工廠（下稱橫山製水
    廠），遂與全豐盛集團達成合意，由伊以個人名義與原告於
    107年12月29日簽訂系爭土地買賣補充協議書，約定由伊出
    資1億5,000萬元，委由原告完成收購廣福公司橫山製水廠之
    廠房及生產設備、製水廠坐落之土地、系爭水權及代工包裝
    水、經銷等事項。其中橫山製水廠之廠房及生產設備部分，
    全豐盛集團則指派其所有之大貝山公司向廣福公司購買；製
    水廠坐落之土地（包含系爭土地）則以伊名義分別向各地主
    購買。
  ㈡因橫山製水廠及系爭水權汲水地點坐落於系爭土地上，雙方
    遂於系爭買賣契約約定，以廣福公司將系爭水權移轉予大貝
    山公司作為前提條件。嗣於108年1月間，原告以法定代理人
    身分，代廣福公司出具系爭4002號水權移轉同意書，將該水
    權無償移轉予大貝山公司並辦妥移轉登記。惟橫山製水廠設
    備未符合法令，致系爭水權無法移轉，故大貝山公司另以2,
    900萬元向廣福公司全體股東購買所有股份，並另花費4,000
    萬元整修廠房及設備。廣福公司全體股東遂委由原告與伊於
    108年3月20日另簽訂保證契約，出售全部股份予伊及投資人
    ，並退出經營；原告則於同年月26日將廣福公司大小章印鑑
    、系爭水權狀、工廠登記證等資料交接予全豐盛集團，雙方
    約定於製水廠整頓完畢，辦理工廠變更登記後，再行辦理系
    爭3619號水權之移轉登記。
  ㈢詎原告因個人債務問題，向伊索取金錢未果，竟對外謊報廣
    福公司印鑑遺失，並將其所有全部股份5,000股另移轉予廣
    福公司現任法定代表人方鈺荃。原告明知伊已購買廣福公司
    全部股份，竟惡意移轉予他人，並對伊提出系爭3619號水權
    移轉登記之申請，向經濟部水利署北區水資源局（下稱北水
    局）聲明異議，以不正當行為阻撓系爭3619號水權移轉及系
    爭買賣契約之履行，依民法第101條第1項規定，應認為系爭
    買賣契約第2條約定之條件已成就，系爭買賣契約仍為有效
    存在。且系爭買賣契約第2條訂定之目的係為保護被告利益
    ，並課予原告移轉系爭水權之義務，故該條文應解釋為「廣
    福公司移轉系爭水權予大貝山公司完畢時，買方有權主張本
    約始生效力；倘不能移轉水權，買方有權主張本約不生效力
    」。伊經另案民事判決認定已依約支付各契約款項，原告主
    張系爭買賣契約，因系爭水權移轉之條件未成就而無效，自
    屬無據等語，資為抗辯。並聲明：原告之訴駁回。
三、兩造不爭執事項：
  ㈠時任廣福公司負責人之原告，與全豐盛集團負責人即被告，
    於107年10月間達成合意，約定由被告以1億5,000萬元，委
    由原告完成收購廣福公司橫山製水廠之一切相關事宜，買賣
    標的包括但不限於：廣福公司廠房一切生產設備；廣福公司
    橫山製水廠所座落之新竹縣橫山鄉豐山段247、248、271、2
    73、274、275、277、278、285、286、293、294、598、627
    、643地號等共15筆土地及其上建物；系爭277號土地所在之
    系爭水權；廣福公司代工包裝水之權利；廣福公司經銷包裝
    水之經銷權；前開土地、建物、機器設備所設定之負擔塗銷
    等事項。兩造並於107年12月29日簽訂「277、278地號買賣
    土地之補充協議書」，及於108年3月20日簽訂「保證契約」
    有各該契約書在卷可憑（見本院卷㈠第145至152頁）。
  ㈡橫山製水廠之買賣交易當事人為大貝山公司及廣福公司。橫
    山製水廠坐落之15筆土地之買賣交易當事人，則為被告及各
    該土地所有權人。
  ㈢系爭水權所記載之引水點均係在系爭277地號土地上。
  ㈣被告已支付上開收購案價金1億5,000萬元予原告（內含系爭
    土地之購買價金) ，並經本院以109年度訴字第3489號民事
    判決（下稱本院3489號判決）認定在案，此有該件判決在卷
    可稽（見本院卷㈠第197至212頁）。
  ㈤大貝山公司另於108 年8月27日，以2,900萬元向時任之董事
    長即原告、董事即訴外人紀智齡及監察人即訴外人江秋香（
    下分別稱紀智齡、江秋香）收購廣福公司之全部股份（即以
    2,210萬元收購原告之4,420股，以290萬元收購紀智齡之580
    股，以400萬元收購江秋香之800股），並匯入原告於彰化銀
    行竹南分行申設之00000000000000號帳戶。大貝山另花費4,
    000萬餘元整頓廣福公司廠房及設備，待符合相關法規後，
    再行移轉工廠登記，雙方並訂有股份買賣協議書、匯款同意
    書、匯款指定書（見本院卷㈠第165至173頁）。
  ㈥原告另於109年5月8日將廣福公司之股份5,000股過戶予方鈺
    荃，並變更法定代理人為方鈺荃，而江秋香則以持有廣福公
    司股份800股續任監察人。方鈺荃於109年5月代表廣福公司
    對全豐盛集團總裁及全豐盛集團下子公司大貝山公司之負責
    人即被告、全豐盛集團管理部暨法務部主管張必祥、大貝山
    公司之法務陳淑如提起偽造文書之刑事告訴，稱被告偽造系
    爭水權移轉同意書，並向北水局寄發存證信函，表明廣福公
    司未曾授權移轉系爭水權，嗣經臺灣臺北地方檢察署以109
    年度偵字第30670號案件偵辦，並於110年6月29日以犯罪嫌
    疑不足為不起訴處分（下稱北檢偵字第30670號案件），嗣
    廣福公司向臺灣高等檢察署（下稱高檢署）聲請再議，經高
    檢署於110年8月12日以110年度上聲議字第6558號處分駁回
    再議確定；廣福公司再向本院聲請交付審判，經本院於110
    年10月26日以110年度聲判字第203號裁定駁回；及由臺灣新
    竹地方檢察署以110年度偵字第2031號、2032號案件偵辦，
    並於110年3月30日以犯罪嫌疑不足為不起訴處分（下稱竹檢
    偵字第2031、2032號案件），嗣廣福公司向高檢署聲請再議
    ，經高檢署於110年5月11日以110年度上聲議字第4061號處
    分駁回再議確定；廣福公司再向臺灣新竹地方法院（下稱竹
    院）聲請交付審判，經竹院於111年2月8日以110年度聲判字
    第19號裁定駁回在案（見本院卷㈡第179至223頁）。
四、本院之判斷：
　　原告主張被告與其簽訂系爭買賣契約，約明以廣福公司移轉
    系爭水權予大貝山公司為停止條件，被告迄今未完成移轉，
    系爭買賣契約因停止條件未成就而不生效力，被告受領系爭
    土地所有權屬無法律上原因而受有利益，爰依民法第179條
    、第181條規定，請求被告塗銷系爭土地之所有權移轉登記
    等情，為被告所否認，並以前詞置辯。經查：
  ㈠兩造間訂立之契約事項
　　被告為全豐盛集團總裁及全豐盛集團所屬大貝山公司之負責
    人；原告則為斯時廣福公司之負責人。被告為收購廣福公司
    之橫山製水廠，於107年10月29日原告代表廣福公司與被告
    代表之大貝山公司簽立工廠及設備買賣契約書，約定由大貝
    山公司以500萬元向廣福公司買受工廠及設備。兩造則另以
    其個人名義簽立系爭土地之買賣土地補充協議書，約定由被
    告出資1億5,000萬元，委由原告購買及移轉廣福公司之廠房
    設備；橫山製水廠所在之15筆土地及其上建物；系爭277號
    土地所在之系爭水權；廣福公司代工包裝水之權利；廣福公
    司經銷包裝水之經銷權；前開土地、建物、機器設備所設定
    之負擔塗銷等事項。被告則以其個人名義於108年1月6日與
    系爭土地之所有權人即原告（應有部分各100分之65）及訴
    外人鍾雲賜（應有部分各100分之25）、徐源裕（應有部分
    各100分之10）另簽立系爭買賣契約，約定買賣價金為原告
    賣價5,100萬元（包含扣除抵押債務）、鍾雲賜賣價3,500萬
    元、徐源裕賣價1,700萬元，嗣方鈺荃以廣福公司負責人身
    分，於109年間向被告提起確認其等於107年10月29日所訂之
    設備及設備買賣契約無效之訴，嗣於109年12月14日經本院3
    489號判決駁回廣福公司之訴，廣福公司不服提起上訴，現
    由臺灣高等法院以110年度上字第186號案件審理中，此有本
    院3489號判決暨歷審清單、系爭買賣契約、系爭土地之買賣
    土地補充協議書等件在卷可憑（見本院卷㈠第11至17頁、第1
    45至147頁、第197至212頁、本院卷㈡第253頁），並為兩造
    所不爭執，此部分事實，堪以認定。
  ㈡系爭買賣契約所附條件之性質為停止或解除條件？
　　按附停止條件之法律行為，於條件成就時，發生效力；附解
    除條件之法律行為，於條件成就時，失其效力，民法第99條
    第1項、第2項定有明文。即停止條件乃限制法律行為效力發
    生的條件，即法律行為於條件成就時發生效力，於條件不成
    就時不發生效力。解除條件乃限制法律行為效力消滅的條件
    ，即已發生的法律行為於條件不成就時保持其效力，於條件
    成就時，則失其效力。查系爭買賣契約第2條約定：於廣福
    公司移轉系爭水權予大貝山公司完畢時，本約始生效力；倘
    不能移轉水權時，本約不生效力等語（見本院卷㈠第11頁）
    。是於「廣福公司移轉系爭水權予大貝山公司完畢」時，即
    條件成就時發生效力，是系爭買賣契約第2條條款係屬停止
    條件甚明。
　㈢系爭買賣契約第2條所附條件是否有效？
　　按條件依其內容可分為偶成條件、隨意條件及混合條件，隨
    意條件又可分為純粹隨意條件及非純粹隨意條件，如純粹隨
    意條件繫於債務人一方之意思者，若為解除條件，其法律行
    為有效，如為停止條件，則為無效（參見王澤鑑民法總則）
    。系爭買賣契約第2條所訂「於廣福公司移轉系爭水權予大
    貝山公司」時，將系爭買賣契約生效之時點繫於「系爭水權
    移轉」是否成就，該條件繫於系爭水權順利移轉與否，且系
    爭條件係屬停止條件，揆諸前開說明，該條件自屬有效。　
　㈣原告是否係以不正當行為阻止停止條件之成就？　
　　按當事人主張有利於己之事實者，就其事實有舉證之責任，
    民事訴訟法第277條前段亦有明定。當事人於其利己事實之
    主張，除事實於法院已顯著，或為其職權上已認知者外，應
    負立證之責；各當事人就其所主張有利於己之事實，均應負
    舉證之責，故一方已有適當之證明者，相對人欲否認其主張
    ，即不得不更舉反證；原告於其所主張之起訴原因，不能為
    相當之證明，而被告就其抗辯事實，已有相當之反證者，當
    然駁回原告之請求，此有最高法院18年上字第1685號、19年
    上字第2345號、20年上字第2466號、21年上字第2012號判決
    意旨可資參照。次按因條件成就而受不利益之當事人，如以
    不正當行為阻其條件之成就者，視為條件已成就，民法第10
    1條第1項定有明文，又所謂阻其條件之成就，必須有阻其條
    件成就之故意行為，始足當之，若僅與有過失，不在該條適
    用之列（最高法院67年台上字第770號判例意旨參照）。而
    所謂不正當行為，不僅限於作為，不作為亦屬之，祇須依客
    觀事實足認受不利益之當事人，有阻止條件成就之故意，不
    論係積極的作為防止條件成就，或消極的不作為使條件無法
    成就均屬之（最高法院86年度台上字第22號、86年度台上字
    第2280號裁判意旨參照）。準此，可知民法第101條第1項規
    定之滿足，除須有故意阻其條件成就之行為外，尚須該行為
    為不正當，始得視為條件業已成就。查系爭買賣契約第2條
    之條款雖為純粹隨意條件，惟仍附以一定之事實為基礎，即
    廣福公司是否將系爭水權移轉予大貝山公司為其停止條件。
    惟兩造間所簽立之契約，包括：
　⒈107年10月29日，大貝山公司與原告及訴外人劉政文簽立工廠
    及設備買賣契約書，由大貝山公司買受買賣標的所示之廠房
    （包括但不限於新竹縣橫山鄉豐鄉村大山背12號及12之1號
    ，工廠全圖如契約附件1套圖所示）及其設備事宜，總價金
    為500萬元，復經廣福公司於本院3489號事件審理時，提出1
    07年10月28日股東會議同意出售紀錄、簽到簿，已合於公司
    法第185條第1項第2款讓與全部或主要部分之營業或財產之
    法定要件，並經廣福公司股東江秋香證述明確，且經本院34
    89號判決認定在案。被告並於107年10月30日匯款500萬元，
    並協助清償廣福公司積欠銀行之貸款1,583萬7,644元，足見
    時任廣福公司負責人之原告係有意讓與廣福公司全部或主要
    部分之營業或財產予全豐盛集團無誤。
  ⒉107年10月29日，兩造簽立買賣系爭土地之補充協議書（見本
    院卷㈠第145至147頁），契約前言即記載：「緣甲方（即被
    告）出資新台幣（下同）一億五千萬元整，委由乙方（即原
    告）購買及移轉：『一、廣福食品企業股份有限公司之廠房
    （如附件圖一）及其一切生產設備。二、新竹縣橫山鄉豐鄉
    段247、248、271、273、274、275、277、278、285、286、
    293、294、598、627、643地號『下稱買賣標的土地』）及其
    上開建物。三、277土地所在之水權執照第J0000000號和第0
    0000000號水權（如附件二）。四、廣福食品企業股份有限
    公司之工廠登記證（如附件三）。五、廣福代工包裝水之權
    利。六、廣福經銷包裝水之經銷權。七、以上土地或建物、
    機器設備所設定之負擔塗銷』一事，茲因乙方現階段無法購
    得285、296、627、643地號，經雙方協商後，合意約定條款
    如下：一、乙方保證於簽署本協議書後2個月內，將前言所
    述的七個事項辦理完成，但285、286、627、643地號之土地
    ，得以乙方為甲方取得285、285之10年承租權、租約到期優
    先承租權，627、643地號之9年承租權、租約到期優先承租
    權暫代之，且租金金額由乙方負擔。」第二點則以表格方式
    記載「甲方出資之一億五千萬元使用情形」，其中表格右上
    方「餘額」部分初始記載「＄150,000,000」，「已花費金額
    」部分編號5為原告與鍾雲賜、徐源裕三人共有之系爭土地
    ，價金依序為「$56,000,000、$30,000,000、$21,000,000
    」，編號7「工廠及其設備買賣價金」記載「$5,000,000」
    ，記明被告出資總額為1億5千萬元，買賣標的除廣福公司「
    新竹橫山製水工廠」之廠房、設備、工廠登記外，尚包括相
    關土地、水權、代工包裝權及經銷權，出資額並含括塗銷買
    賣標的之負擔，而廣福公司所有之「新竹橫山製水工廠」廠
    房及一切生產設備價金僅5百萬元，與上開工廠及設備買賣
    契約書內容一致。而上開補充協議書上廣福公司暨其負責人
    即原告之簽名及印文之真正，亦經原告於本院3489號事件審
    理時當庭辨識後坦認無訛，則有本院3489號判決可參（見本
    院卷㈠第197至212頁）。
  ⒊108年1月6日，被告與系爭土地所有人原告（應有部分各65/1
    00）及鍾雲賜（應有部分各25/100）、徐源裕（應有部分各
    10/100）簽立系爭買賣契約（見本院卷㈠第11至17頁），第3
    條買方之權利保留記明，賣方知悉並同意，買方係為購買賣
    方及廣福公司之廠房、農舍及由廠房、農舍連結至產業道路
    間通行道路所在全部土地（包括但不限於新竹縣橫山鄉豐鄉
    段248、271、273、274、275、277、278、285、286、293、
    294、598、627、643地號，下稱「全部所在土地」，實際地
    號以鑑界、測量後之結果為準）之目的而訂定本約，如買方
    無法購得「全部所在土地」，買方保有決定購買「買賣標的
    土地」之全部或一部或全部不買之絕對權利，賣方絕無異議
    。第4條買賣價金部分，原告賣價5,100萬元（包含扣除抵押
    債務）、鍾雲賜賣價3,500萬元、徐源裕賣價2,100萬元。被
    告另支付1,700萬元予原告，由原告協助被告購得新竹縣橫
    山鄉豐鄉段248、271、285、286、293、598、627、643地號
    土地，超過金額由原告價金中扣除。原告同意因廣福公司出
    售工廠（包括但不限移轉水權、工廠登記證等任何相關權利
    之移轉）及其所座落土地之買賣事宜，約定由原告支付及連
    帶支付之費用，被告得由本約應支付原告之價金中扣除後，
    再將餘額匯至原告帳戶。
  ⒋108年3月20日，兩造所簽立之保證契約（見本院卷㈠第149至1
    51頁），前言記載：「一、廣福食品企業股份有限公司之廠
    房及其一切生產設備。二、新竹縣橫山鄉豐鄉段247、248、
    271、273、274、275、277、278、285、286、293、294、59
    8、627、643地號及其上開建物。三、277土地所在之水權執
    照第J0000000號和第00000000號水權。四、廣福食品企業股
    份有限公司之工廠登記證。五、廣福代工包裝水之權利。六
    、廣福經銷包裝水之經銷權。七、以上土地或建物、機器設
    備所設定之負擔塗銷」一事，惟現階段仍有部分條件無法達
    成，故乙方與廣福食品企業股份有限公司（下稱廣福公司）
    之全體股東（包括彭錦源、江秋香、紀智齡）同意將其全部
    股份移轉予甲方及其投資人，退出經營，由甲方及其投資人
    另選任董監事…」，第十點再次以表格方式記載「前言所述
    之一億五千萬元，雙方結算如下表」，其中表格第2至4項為
    「徐源裕（277、278地號）」、「鍾雲賜（277、278地號）
    」、「彭錦源（277、278地號）」，支出依序記載「21,000
    ,000」、「35,000,000」、「20,000,000」，第11項「廣福
    工廠及其機器設備」之支出記載「5,000,000」，重申被告
    出資總額為1億5千萬元，買賣標的除廣福公司「新竹橫山製
    水工廠」之廠房、設備、工廠登記外，尚包括相關土地、水
    權、代工包裝權及經銷權，出資額並含括塗銷買賣標的之負
    擔，而廣福公司所有之橫山製水廠廠房及一切生產設備價金
    為500萬元，亦與上開提及之工廠及設備買賣契約書及本件
    補充協議書內容一致。該保證契約書上廣福公司暨其負責人
    即原告之印文、簽名之真正及非遭盜蓋，仍經原告於本院34
    89號事件審理中當庭坦認屬實。另於108年3月26日，原告與
    大貝山公司職員陳淑如「交接」廣福公司大小章（政府機關
    申報、銀行印鑑章、人事勞健保、公司登記）、支票（已開
    存根、未開的空白票）、各項公司證照及權利證照等共20件
    ，亦有交接清單在卷可據（見本院卷㈠第159至163頁）。佐
    以原告、江秋香將所持廣福公司之股份盡數出售予被告及其
    安排之人，均朝被告所營集團收購取得並控制廣福公司整體
    之營業、財務、設備等項目進行，足見被告所營集團於「交
    接」後，實質上已逐步取得廣福公司之經營權。
  ⒌108年3月20日，廣福公司提出原告（股份4,420股）、江秋香
    （股份800股）與被告及被告安排之人簽立股份買賣契約書
    。俟108年8月27日，再由被告擔任負責人之大貝山公司與廣
    福公司所有股東即原告（股份4,420股）、江秋香（股份800
    股）、紀智齡（股份580股），簽立股份買賣協議書，由大
    貝山公司以每股5,000元購入廣福公司之全部股東股份，翌
    日再由原告出具匯款同意書，指示大貝山公司將收購股權之
    款項2,900萬元匯入原告於彰化銀行竹南分行申辦之0000000
    0000000號帳戶內，此有股份買賣協議書、匯款同意書暨指
    定書等件（見本院卷㈠第165至173頁）在卷可參，是廣福公
    司全體股東即原告、江秋香、紀智齡均知悉其等廣福公司之
    股份業已全數售予大貝山公司，核與上述「交接」事項相符
    。
  ⒍系爭買賣契約書第2條前提條件約定為：於廣福公司移轉系爭
    水權予大貝山公司完畢時，本約始生效力；倘不能移轉時，
    本約不生效力。廣福公司於109年5月1日，委託律師發函催
    告被告履行土地買賣契約，並於說明欄載明，「茲據當事人
    彭錦源即原告委稱：陳武剛即被告於民國108年1月6日向本
    人購買新竹縣橫山鄉豐鄉段277地號（持分：65/100）、278
    地號（持分：65/100）共2筆土地之持分，約定於廣福食品
    企業股份有限公司移轉第J0000000號及第00000000號水權予
    大貝山公司完畢時，本約始生效力。但至今陳武剛尚未將前
    開2個水權移轉完畢，爰委請貴大律師發函催告被告應於函
    到10日內移轉水權完畢」等語，此有宸和法律事務所109宸
    律字第109050101號函（見北檢偵字30670號卷第131頁）可
    考，核與證人即訴外人張必祥於該案偵查程序中所述，系爭
    土地之買賣土地補充協議書，提到2個水權登記要一併移轉
    ，所以在108年1月24日早就簽了系爭水權移轉同意書，且原
    告已將廣福公司各項公司章交接，實質經營權已移轉，才進
    行續水權移轉，請代辦業者辦理等語相符，參諸原告於109
    年5月1日仍擔任廣福公司之負責人，以上開律師函催告被告
    儘速履行契約之移轉水權部分，則廣福公司前於108年1月24
    日簽立之系爭水權移轉同意書予被告擔任代表人之大貝山公
    司登記水權移轉之用；俟108年3月26日原告交接所有廣福公
    司交接各項經營證件等由大貝山公司所屬全豐盛集團持有，
    授權由該集團辦理過戶手續，108年10月15日簽署之系爭400
    2號水權狀水權移轉同意書、108年10月30日簽署之系爭3619
    號水權狀水權移轉同意書，均係交接後所為，應認為合法授
    權簽立，供大貝山公司分別向新竹縣政府、經濟部水利署申
    請水權移轉登記，為履行雙務契約所必要，復無損害於廣福
    公司，惟兩造間上開契約均屬雙務契約，且廣福公司時任代
    表人即原告已催告被告履行土地買賣契約，而律師函特別註
    明土地買賣契約之前提為水權移轉登記，益證廣福公司時任
    代表人即原告即已表意同意進行水權移轉登記。
　⒎至原告雖於上開偽造文書案件中聲稱，廣福公司登記章僅交
    付「保管」，109年5月1日律師函與廣福公司之承諾不相等
    乙節，不僅與上開「交接清單」明白記載廣福公司所有營業
    重要資產項目「交接」予訴外人陳淑如不符；且廣福公司若
    不同意移轉登記系爭水權，豈不與前開律師函自相矛盾，廣
    福公司單方面亦無法履行讓與全部營業之義務，又如何有權
    取得土地價款，況原告復自承業已收受被告所支付之1億5,0
    00萬元價金，是原告確係自願並為履行讓與廣福公司全部營
    業義務而交付並出具系爭水權移轉同意書無誤。
　⒏惟原告、江秋香、紀智齡於108年8月27至28日，出售其等全
    數之廣福公司股份予大貝山公司後，竟未依法前去經濟部中
    部辦公室辦理股權變動暨股東異動等事項，反而於108年11
    月28日向經濟部中部辦公室，聲請變更股東為原告持有廣福
    公司5,000股份、江秋香持有廣福公司800股份，繼而於109
    年4月23日向經濟部中部辦公室聲請變更原告持有廣福公司2
    ,042股份、江秋香持有廣福公司800股份，及變更廣福公司
    之公司、董事長印鑑，再於109年5月8日檢附其擔任主席在
    同日15時許，在台中高鐵站召開廣福公司股東臨時會，選任
    董事（兼董事長）為方鈺荃、監察人為江秋香並修改章程之
    會議記錄，與同日修訂之公司章程為附件，聲請減少廣福公
    司所營事業變更、改選董事監察人、董事長變更、修正章程
    變更登記，此有廣福公司108年11月28日、109年4月23日及1
    09年5月8日之變更登記卡及相關經濟部函、股東臨時會議事
    錄、公司章程等附卷可佐（見本院卷㈡第233至252頁），嗣
    方鈺荃即以廣福公司負責人身份向經濟部水利署，先後於10
    9年5月8日寄發存證信函、同年月27日寄發陳報狀檢復刑事
    告訴狀指稱被告盜蓋廣福公司大小章於系爭水權移轉同意書
    而涉有偽造文書罪嫌，再於110年8月6日寄發陳報狀檢附再
    議聲請狀予經濟部水利署，則有廣福公司109年5月8日桃園
    民生路第143號存證信函、109年5月27日陳報狀及110年8月6
    日陳報狀在卷可稽（見本院卷㈠第369頁、第395頁、第412至
    418頁），尤有甚者，原告更於110年8月6日向經濟部水利署
    提出聲明異議書，敘明系爭3619號水權所在系爭土地買賣存
    有紛爭，並檢附本院第3489號判決之民事起訴狀為附件，亦
    有原告110年8月6日之聲明異議狀暨附件附卷足憑（見本院
    卷㈠第330至334頁），可見原告不僅未確實履行其代表廣福
    公司所訂立之108年8月27日之股份買賣協議書，更故意於10
    8年11月28日、109年4月23日、同年5月8日向經濟部中部辦
    公室虛偽變更登記廣福公司之股份5,800股為其所有5,000股
    ，與江秋香所有800股、其股權由5,000股變更為2,042股，
    及其股權5,000股均轉讓予方鈺荃，並擔任股東臨時會之主
    席選任董事兼任董事長為方鈺荃，而方鈺荃則以廣福公司負
    責人之身份，自110年5月8日起向竹檢、北檢提起偽造文書
    之刑事告訴，經檢察官以犯罪嫌疑不足為由為不起訴處分後
    ，再聲請再議，經高檢署駁回再議後，再向竹院及本院刑事
    庭聲請交付審判，足認原告確有以不正方法致條件成就，是
    被告抗辯原告刻意以不實之股權移轉向經濟部中部辦公司辦
    理廣福公司之變更登記，再由方鈺荃以廣福公司負責人之身
    分提起偽造文書告訴，並向經濟部水利署聲明異議，使系爭
    水權未能合法移轉予被告，顯係以不正方法致條件成就，依
    民法第101條第2項規定，應視為條件不成就等語洵屬有理。
　㈤綜上所述，本件系爭水權無法移轉予被告此一條件，既係原
    告以不正方所致，則原告主張依民法第179條、第181條之規
    定，請求被告塗銷系爭土地之所有權移轉登記，即屬無據，
    應予駁回。
 五、本件事證已臻明確，兩造其餘攻擊防禦方法，經本院審酌
     後核於本判決結果不生影響，爰不一一論述，併此敘明。
 六、訴訟費用負擔之依據：民事訴訟法第78條。  
中　　華　　民　　國　　111 　年　　3 　　月　　30　　日
                  民事第八庭    法　官　王秀慧
以上正本係照原本作成。
如對本判決上訴，須於判決送達後20日內向本院提出上訴狀。如
委任律師提起上訴者，應一併繳納上訴審裁判費。　
中　　華　　民　　國　　111 　年　　3 　　月　　30　　日
                                書記官  何明芝